【裁判字號】    97,建,27
【裁判日期】    980109
【裁判案由】    給付工程款
【裁判全文】
臺灣士林地方法院民事判決                97年度建字第27號
原      告  勇造工程有限公司
法定代理人  乙○○
訴訟代理人  朱麗真律師
被      告  忠義開發工程股份有限公司
法定代理人  丁○○○
訴訟代理人  丙○
            陳佑仲律師
當事人間請求給付工程款事件，經本院於民國97年12月17日言詞
辯論終結，判決如下：
    主      文
被告應給付原告新臺幣貳拾肆萬零伍拾元，及自民國九十七年五
月十日起至清償日止，按年息百分之五計算之利息。
原告其餘之訴駁回。
訴訟費用由被告負擔百分之十五，餘由原告負擔。
本判決第一項得假執行；但被告如以新臺幣貳拾肆萬零伍拾元為
原告預供擔保後，得免為假執行。
原告其餘假執行之聲請駁回。
    事實及理由
壹、程序部分：
    按訴狀送達後，原告不得將原訴變更或追加他訴；但請求之
    基礎事實同一者，不在此限，民事訴訟法第255 條第1 項第
    2 款定有明文。本件原告於起訴時原依據兩造間所訂立契約
    報酬請求法律關係起訴請求被告給付金額，嗣於民國97年7
    月17日言詞辯論期日，追加依債務不履行法律關係請求，再
    於97年9 月25日追加依不當得利法律關係請求，核原告請求
    追加之法律關係與原起訴之基礎事實相同，揆諸前開規定，
    原告訴之追加，於法並無不合，應予准許。
貳、實體部分：
一、原告起訴主張：被告忠義開發工程股份有限公司與原告於95
    年10月1 日簽立工程分包設定書（以下簡稱系爭工程契約）
    ，由原告公司次承攬被告公司向台北市政府工務局水利工程
    處（以下簡稱水利工程處）承攬之北投小油坑大屯橋新建工
    程之樹脂岩栓格樑、岩釘、地錨部分之工程（以下簡稱系爭
    工程），付款辦法依實際完成工程項目、數量，並經業主即
    水利工程處估驗計價，且於被告向水利工程處領款後五日內
    即須給付原告，後兩造又於96年2 月13日就系爭工程契約再
    行簽立與本合約增訂條款書（以下簡稱增訂條款書），約定
    被告與水利工程處從事系爭工程的估驗、計價及領款時，應
    事先將估驗工程範圍、計價明細及擬領款金額以書面附相關
    文件資料告知原告，並應於領款日給付原告工程款。原告依
    約施工後，期間固由被告支付材料工程款及工程款共計新臺
    幣（下同）2,340,000 元，惟迄96年4 月9 日檢附已完成工
    程之請款單請求被告會同業主估驗後請款，被告不僅未依約
    事先將估驗工程範圍、計價明細及擬領款金額以書面附相關
    文件資料告知原告，且拒絕給付尚積欠原告的工程餘款1,78
    9,230 元（以下簡稱系爭工程款），原告除依約於96年5 月
    17日終止系爭工程契約外，並基於雙方約定的內容、債務不
    履行或不當得利法律關係，聲明請求：(一)被告應給付原告系
    爭工程款，及自起訴狀繕本送達之翌日起至清償日止，按年
    息5%計算之利息；(二)並願供擔保請求宣告假執行。
二、被告則以：系爭契約早於97年3 月6 日即因原告施工不符進
    度，經被告發函解除；又原告請求之施工項目數量、計價，
    有若干超計重複之處，且被告已支付予原告之工程款，及材
    料費總計已支付2,660,000 元，並非原告所稱僅有2,340,00
    0 元，原告主張的金額與事實不符，而原告施工遲緩，亦導
    致被告遭業主罰款，被告亦可其損害向原告主張抵銷；再系
    爭工程在金山端部分僅施作噴漿或模板，尚未完成整個格樑
    工程，業主不可能予以估驗，因此不得僅就噴漿或模板之施
    作請款等語置辯，並聲明：(一)駁回原告之訴及假執行之聲請
    ；(二)如受不利判決請准提供擔保免假執行。
三、不爭執事項與爭點整理：
（一）不爭執事項：
   1、系爭工程地錨施工60公尺，每平方公尺單價為1,500 元，
      總計為90,000元，臨時工每人每天薪資為2,500 元，共僱
      請5 天，總計花費12,500 元。
   2、被告於93年3 月間給付原告100,000 元的工程款，嗣又預
      支材料工程款1,470,000 元（750000＋720000=0000000）
      ，預支工程款770,000 元（190000＋200000＋380000=770
      000） ，上開三項共支付給原告2,340,000 元（10000 ＋
      0000000 ＋770000= 0000000） 。
   3、系爭工程契約於96年5 月21日由原告以被告違反增訂條款
      書第3 條約定為由，向被告表示終止契約；被告則以原告
      無故停工長達一年餘而於97年3 月6 日向原告表示解除契
      約。
   4、系爭工程契約原約定依實際完成工程項目、數量，並經業
      主估驗計價，俟被告領款後5 天內付款；後又於增訂條款
      書第3 條訂定：被告每有與業主水利工程處從事工程的估
      驗、計價及領款時，被告應事先將估驗範圍、計價明細及
      擬領金額以書面附相關文件資料告知原告，並於領款之日
      將原告應得的工程付予原告，否則原告得終止後續工程的
      施作。
（二）爭執事項：被告是否於扣除預付材料費及工程款後，基於
      原告實做實算的數量須再給付原告1,789,230 元？
四、本院得心證之理由：
（一）兩造關於報酬給付之約定
      按承攬報酬應於工作交付時給付之，無須交付者應於工作
      完成時給付之，民法第505 條定有明文，承攬契約固係採
      報酬後付之原則，惟上開規定並無強行性質，當事人如有
      特約則從其特約，是當事人自得約定按工作之進度分期支
      付。又本件系爭工程契約書面關於系爭工程報酬之給付於
      第3 條第（1） 款約定「付款辦法：依實際完成工程項目
      、數量，並經業主估驗計價俟甲方（按：即被告）領款後
      五天內付款，…」等語，依其文義，原告之施工並不須交
      付予被告或業主，且可按實際完成的工程項目及數量向被
      告領取報酬，是即使未完全完成的工作，只要該部分工作
      經業主估驗完成，被告依約即得向原告請求報酬，此項規
      定為上開民法第505 條規定報酬給付之特約，仍可資為據
      。惟於系爭工程契約書面末另有但書說明：「格樑面積計
      算以實際坡面、面積實作實算」，其上並有兩造公司章蓋
      印其上，並經本院當庭核閱屬實，堪可認係兩造於上特別
      約定外，復另就格樑部分為不同的約定，是有關格樑實作
      的數量，並不以估驗為準，而係以實測面積作為計算報酬
      的依據。
（二）原告得請求報酬之數額
   1、系爭工程之內容為原告承攬施作被告向業主水利工程處所
      承包之「北投小油坑大屯橋新建工程」中分別位於該大屯
      橋台北端及金山端兩側的樹脂岩栓、格梁、岩釘、地錨之
      工程，施作方法係「第一階段是掛網、之後噴漿，之後放
      格樑、格樑完成後做模板，然後灌漿，再打岩釘（岩栓）
      」，始屬完成，業據原告陳述明確，並有系爭工程契約書
      面在卷足稽，已堪認定。而系爭工程嗣因兩造互為終止或
      解除契約之意思表示，原告中途即終止工作，並未完成全
      部的工程，為原告陳稱：「第一階段噴漿完成的時候，我
      就會請業主來驗收，若是可驗收，我們就請款，這要看我
      們完成多少就請款多少，我們都是分段請款，但他都沒有
      給我。我後來有停工，這停工時被告有來我家要我再幫忙
      完成，然後找到丙○吉、黃楨木作為連帶保證人，後來就
      有修訂請款辦法，在96年2 月15日增訂條款書的時候，我
      們工程大部分已經完成，最後一次（即96年4 月9 日）請
      款…，我們有送單請款，但還是沒有拿到錢。…，因為對
      造給我們買材料的壹張票跳票，還有被告約定應該要給我
      的工程款也沒有給，所以我決定要停工，停工的時間是在
      96年4 月9 日以後」等語有關系爭工程因原告主動停止施
      作，而未完成全部工程情節明確，復有原告於96年5 月17
      日、97年3 月17日通知函、被告96年5 月14日催告函、97
      年3 月6 日通知函在卷足稽，被告對於原告於上開時間中
      途停工的事實並不爭執，亦堪認定。惟依前開約定內容，
      只要經業主估驗完成者，被告對於原告已完成工作部分，
      仍應給付報酬。
   2、原告主張其得向被告請求之金額，依如附表所示之工程項
      目即台北端格樑施工718 平方公尺、岩栓工程319 支、噴
      漿面20平方公尺、地錨60公尺，以及金山端臨時工5 人共
      5 天、噴漿面322.5 平方公尺、格樑施工322.5 平方公尺
      等逐項加總，總金額為4,129,230 元，而被告業已預支如
      附表所示材料工程款1,470,000 元，預支工程款870,000
      元，總計為2,340,000 元，是要求被告尚應給付1,789,23
      0 元，並提出系爭工程契約書面、施工項目數量清單、照
      片、岩栓位置示意圖、水利工程處第八十次估驗詳細表、
      請款單、格樑噴漿面積計算圖等件為證，被告除對已預支
      上開金額及文書均不予爭執外，對於預支費用部分，尚有
      預支廠商混凝土材料費220,000 元，故預支之費用總額應
      為2,66 0,000元，且對於台北端的格樑施工面積部分認僅
      548 平方公尺、岩栓工程僅316 支，單價亦與原告所主張
      者不同，噴漿面則屬重複計算；金山端均未經業主估驗，
      不符請求之條件為辯，經查：
   （1）原告所施工的總數，就台北端之格樑施工及岩釘部分，
        所測為718 平方公尺、319 支，有原告所提出請款單、
        實測面積圖為據，核與證人即與原告接洽之被告代表人
        曾奕瑞於審理中結證稱：格樑施工面積經其與原告實際
        測量台北端部分為716 平方公尺、岩釘為319 支，數量
        相近。是就格樑施作之實測面積言，原告所提已有依據
        ，且被告亦未對原告所提圖面爭執，堪可為憑，又水利
        工程處於原告停工前之96年3 月15日業已完成估驗，惟
        格樑面積為格樑施工688 平方公尺，與原告主張數量不
        符，岩釘319 支則相符，有原告所提出該處第八十次估
        驗詳細表在卷可按，並經本院向該處調閱估驗核閱無訛
        。參照前揭系爭工程契約書面的特別約定及但書說明意
        旨，關於格樑施作面積部分應以原告實測面積為準，岩
        釘數量則仍以業主估驗數量為準，即原告依約就格樑面
        積、岩釘可得請求的數量應為718平方公尺及319 支。
   （2）原告上開於台北端施作岩釘的單價，其主張應依3,550
        元計算，被告則辯稱應以3,500 元計算，而查：兩造關
        於岩釘的單價約定為3,550 元，此有原告所提出系爭工
        程契約書所附施工項目數量清單為證，被告對此書證部
        分並未爭執，已足為憑，且被告未就其主張之單價舉證
        以明，自難認有據，是原告關於該部分的單價主張，洵
        屬有據，堪足認定。
   （3）至原告請求的噴獎部分的報酬，被告以係重複計算而拒
        絕給付該部分的金額，核與證人曾奕瑞證述：「噴漿項
        目不應該重複計算，這已經加入格樑的項目內」等語一
        致，且衡情兩造既於系爭契約書面內特別針對實測之格
        樑施作面積為特別約定，對於也是以面積測量作為數量
        計算標準，且數量應比照格樑面積的噴漿面積卻未特為
        約定，苟將噴漿面積單獨計算為施工項目，恐造成計算
        報酬時，格樑部分依實測面積為準，噴漿面積又應以業
        主估驗的數量為據等分割計算的不合理結果。況在上開
        估驗詳細表內亦未見噴漿面積的估驗欄，顯以格樑施作
        的面積為準，該部分的請求應非單獨的計算報酬項目，
        是被告所辯合於事理，堪屬有據，原告該部分的主張自
        不足採。
   （4）原告請求地錨及在金山端橋墩粉光而僱用臨時工的支出
        亦應由被告給付，而向被告請求給付共計102,500 元（
        地錨90000 ＋臨時工12500=102500），並提出照片，且
        聲請證人甲○○為證，被告對於上開事證及該部分應給
        付金額並不爭執，堪認有據，應予准許。
   （5）原告請求金山段的噴漿面及格樑施工的報酬共計677,25
        0 元（噴漿面161250＋格樑施工516000=677250） 部分
        ，被告對於原告在金山段業已施作部分工程乙節並不爭
        執，然以未經業主估驗為由拒絕給付，參照前揭契約書
        面文義內容，被告之答辯應較符當事人約定真意，本件
        金山端部分因未完工未經水利工程處估驗，有被告提出
        照片2 幀為證，原告對此並不爭執，堪可為據，是原告
        該部分之請求應認尚不符系爭工程契約書面所定得請求
        報酬之條件，而不應准許。
   （6）兩造對於被告預付予原告的金額至少為2,340,000 元等
        情，並不爭執，且有原告所提出之請款單為證，堪可認
        定，至被告實際所付金額，為證人曾奕瑞證述時提出清
        單1 紙載明：95年11月10日以支票支付原告720,000 元
        、同日又以支票支付原告750,000 元、95年11月5 日以
        支票支付原告200,000 元、95年10月30日匯予原告190,
        000 元、95年10月間支付上泉混凝土220,000 元、95年
        11月至12月雖訂購268,800 元的混凝土，但未給付，後
        於不詳時間分別支付原告購買袋裝水泥費用38,000元、
        運費36,000元、預支監工費用100,000 元，另被告單獨
        預支原告380,000 元，以混凝土之供應係屬被告之義務
        ，則上開金額均屬被告應支付予原告的金額共計應為2,
        902,800 元（720000＋750000＋20000 ＋190000＋2200
        00＋268800＋38000 ＋36000 ＋100000＋380000=00000
        00），原告對於該記載項目均未爭執，參酌曾奕瑞原係
        介紹原告承包系爭工程之人，後於兩造締約後，仍擔任
        被告代表，實際預支上開費用予原告，對於支付金額應
        屬熟悉而可得為證，是上開清單之記載，堪可為據，是
        被告實際支付之金額應為2,902,800元，應堪認定。
   （7）至原告基於不當得利法律關係請求被告給付原告所施工
        全部之利益，為被告所否認，惟原告所施工程，台北端
        部分業得依約向被告請求，已如前述，而金山段部分亦
        係原告依約施工，雖未經交付而由被告受領，但因停工
        後對被告即使有所利益，亦係基於雙方所約定之契約取
        得之利益，是應無不當得利請求之餘地，該主張部分亦
        應予駁回。
   （8）綜上述，原告所得向被告請求之報酬3,245,350 元（格
        樑施工0000000 ＋岩栓工程（岩釘）0000 000＋地錨及
        在金山端橋墩粉光而僱用臨時工102500=0000000），於
        扣除被告預支之款項2,902,800 元，尚得向被告請求之
        報酬金額應為240,050 元（0000000 －0000000=240050
        ）。至原告主張應加附相當於報酬額5%的稅金金額部分
        ，並未經雙方約定於系爭契約書面，原告該部分的主張
        ，尚屬無據，應不足採。
   （9）被告因原告停工受有損失而主張與原告對被告的報酬請
        求抵銷，原告固對於中途停工的事實並不爭執，惟被告
        究受何損失，並未據被告清楚述明，自難斟酌可抵銷的
        額度，該部分的抗辯亦不足採。
五、被告應再給付原告的金額已堪認定，是原告基於兩造間的約
    定（包含債務不履行法律關係），聲明請求被告應給付原告
    240,050 元，及自起訴狀繕本送達之翌日之97年5 月10日起
    至清償日止，按年息5%計算之利息，為有理由，應予准許，
    逾此部分之請求，洵屬無據，應予駁回。原告勝訴部分，業
    依上開法律關係准予請求，至其依不當得利請求法律關係請
    求部分，不再另予審究。
六、本件所命被告給付之金額未逾500,000 元，本院應依職權宣
    告假執行。被告陳明願供擔保，聲請免為假執行，爰酌定相
    當之擔保金額宣告之。原告其餘假執行之聲請，因訴之駁回
    而失所依附，不予准許，應併予駁回。
七、結論：原告之訴為一部有理由、一部無理由，依民事訴訟法
    第79條、第389 條第1 項第5 款、第392 條第2 項，判決如
    主文。
中    華    民    國    98    年    1     月    9     日
                  民事第二庭  法  官  古振暉
以上正本證明與原本無異。
如對本判決上訴，應於判決送達後20日內向本院提出上訴狀。
中    華    民    國    98    年    1     月    14    日
                              書記官  楊錫芬
附表：
  ┌──┬─────┬──┬───┬────┬──────┐
  │編號│工程項目  │單位│數量  │單  價  │複   價     │
  ├──┼─────┼──┼───┼────┼──────┤
  │1   │格樑施工  │平方│718   │2,800 元│2,010,400 元│
  │    │          │公尺│      │        │            │
  ├──┼─────┼──┼───┼────┼──────┤
  │2   │岩栓工程  │支  │319   │3,550元 │1,132,450元 │
  ├──┼─────┼──┼───┼────┼──────┤
  │3   │噴漿面    │平方│20    │500     │10,000元    │
  │    │          │公尺│      │        │            │
  ├──┼─────┼──┼───┼────┼──────┤
  │4   │地錨      │公尺│60    │1,500元 │90,000元    │
  ├──┼─────┼──┼───┼────┼──────┤
  │5   │臨時工    │天  │5 （一│2,500元 │12,500元    │
  │    │          │    │人一天│        │            │
  │    │          │    │）    │        │            │
  ├──┼─────┼──┼───┼────┼──────┤
  │6   │噴漿面面積│平方│322.5 │500     │161,250元   │
  │    │（金山段）│公尺│      │        │            │
  ├──┼─────┼──┼───┼────┼──────┤
  │7   │格樑施工  │平方│322.5 │1,600元 │516,000元   │
  │    │（金山段）│公尺│      │        │            │
  ├──┴─────┴──┴───┴────┴──────┤
  │未加稅金：3,932,600 元；加稅金196,630 元後合計為4,129,│
  │230元。                                               │
  └───────────────────────────┘


司法院資訊處製作；財團法人民間司法改革基金會備份。
